【裁判字號】    99,家上,38
【裁判日期】    990525
【裁判案由】    離婚等
【裁判全文】
臺灣高等法院民事判決                  99年度家上字第38號
上  訴  人  乙○○
訴訟代理人  陳家驊律師
被  上訴人  甲○○
訴訟代理人  李國煒律師
上列當事人間請求離婚等事件，上訴人對於中華民國98年11月17
日臺灣桃園地方法院97年度婚字第588號第一審判決提起上訴，
上訴人並撤回上訴之一部，本院於99年5月11日言詞辯論終結，
判決如下：
    主    文
上訴駁回。
第二審訴訟費用由上訴人負擔。
    事    實    及    理    由
一、程序部分：
  (一)按上訴人於終局判決前，得將上訴撤回，民事訴訟法第459
    條第1項前段定有明文。查被上訴人於原審訴請兩造離婚；
    上訴人則於民國（下同）97年12月16日於反訴請求：(一)撤銷
    兩造婚姻。(二)被上訴人應給付上訴人新台幣（下同）50萬元
    ，及自反訴起訴狀繕本送達翌日起至清償日止按年息百分之
    五計算之利息（見原審卷第59頁）。原審准許被上訴人離婚
    請求；並駁回上訴人反訴請求。上訴人就本反訴敗訴部分均
    提起上訴，嗣於99年4月2日撤回反訴部分上訴（見本院卷33
    頁）。依上開規定，應予准許。
  (二)再按當事人不得提出新攻擊或防禦方法，但對於在第一審已
    提出之攻擊或防禦方法為補充者，或是不許其提出顯失公平
    者，不在此限，民事訴訟法第447條第1項第3、6款分別定有
    明文。未於準備程序主張之事項，除該事項不甚延滯訴訟者
    ，於準備程序後行言詞辯論時，不得主張之，民事訴訟法第
    276條第1項第2款、第463條亦定有明文。查上訴人於99年4
    月12日準備程序終結後，於99年4月30日準備狀表示被上訴
    人與母親不配合辦理流動戶口申報，其於97年8月6日自行申
    辦流動戶口，返家時才發現門鎖遭更換，致無法回家云云。
    雖被上訴人不同意此一新攻防方法；然上訴人係補充第一審
    有關被上訴人拒絕配合辦理流動戶口之攻防方法，且不甚延
    滯訴訟，如不許其提出顯失公平，依上開規定，亦應准許。
二、被上訴人主張：上訴人係大陸人民，於94年12月8日與被上
    訴人結婚。上訴人來台後，與被上訴人共同居住於桃園縣平
    鎮市○○里○○鄰○○路318號（下稱桃園住處）。但上訴人
    於97年1月間離家後，迄未返回桃園住處同住；被上訴人多
    次連絡，仍遭上訴人拒絕同居。上訴人無正當理由而拒絕同
    居，顯係惡意遺棄且在繼續狀態中。此外，上訴人惡意指稱
    被上訴人與母親同睡、被上訴人母親不提供熱水器與洗衣機
    ，甚至反訴主張被上訴人性無能等語，致婚姻發生難以維持
    之重大事由。爰依民法1052條第1項第5款、第2項，選擇合
    併訴請離婚等語（於原審聲明：准兩造離婚。原審判決被上
    訴人勝訴。上訴人提起上訴，嗣撤回反訴部分之上訴）。並
    答辯聲明：上訴駁回。
三、上訴人則以：由於繼父生病，自97年4月起，上訴人多次前
    去台中娘家照料繼父，不久即返回桃園住處同居，且被上訴
    人亦曾接送其返回桃園住處，上訴人並非惡意離家。上訴人
    來台後，被上訴人與其母親不配合申辦流動戶口，上訴人遂
    於97年8月6日自行申辦流動戶口，被上訴人竟更換門鎖致其
    無法返家。上訴人迫於無奈，前去台中娘家寄居，雖曾返回
    桃園住處，但是被上訴人母親不歡迎，上訴人不得不返回台
    中，且被上訴人也不願意將其接回。此前，被上訴人竟與母
    親同睡，被上訴人母親在冬季都不提供熱水器，上訴人也無
    洗衣機可使用，致影響兩造婚姻生活等語，資為抗辯。並上
    訴聲明：原判決廢棄。被上訴人在第一審之訴駁回。
四、被上訴人主張兩造婚後共同居住於桃園住處但上訴人97年1
    月離家後，經多次連絡仍拒絕履行同居義務，且對被上訴人
    惡意攻訐，致婚姻難以維持，有民法第1052條第1項第5款、
    第2項之離婚事由等語。上訴人辯稱係前去台中娘家照料繼
    父，被上訴人也曾將其接回桃園，並非任意離家，且於97年
    8月6日因門鎖更換而無法返家，被上訴人也不接其回家；被
    上訴人與其母親同睡，復刁難上訴人申辦流動戶口、使用熱
    水器與洗衣機，影響兩造夫妻生活，被上訴人不得請求離婚
    云云。經查：
  (一)按「判決離婚之事由，依臺灣地區之法律」、「夫妻之一方
    為臺灣地區人民，一方為大陸地區人民者，其結婚或離婚之
    效力，依臺灣地區之法律」，臺灣地區與大陸地區人民關係
    條例第52條第2項、第53條定有明文。查被上訴人為臺灣地
    區人民，上訴人為大陸地區人民，兩造於94年12月8日結婚
    ，96年3月12日為結婚登記，婚後共同居住於桃園縣平鎮市
    ○○里○○鄰○○路318號，此為兩造所不爭，且有戶籍謄本
    、97年8月6日申報流動人口登記聯單在卷（見原審卷第5頁
    、本院卷第53、55頁）。應認兩造於94年12月8日結婚，婚
    後共同居住於桃園住處，故應以臺灣地區法律為離婚事由之
    審查依據。
  (二)次按「夫妻之一方，有下列情形之一者，他方得向法院請求
    離婚：五、夫妻之一方以惡意遺棄他方在繼續狀態中」、「
    民法第1052條第1項第5款定有明文。所謂夫妻之一方，以惡
    意遺棄他方，在繼續狀態中者，係指夫或妻無正當理由，不
    盡同居或支付定庭生活費用之義務而言（最高法院39年台上
    字第415號判例）。再按「有前項以外之重大事由，難以維
    持婚姻者，夫妻一方得請求離婚，但其事由應由夫妻一方負
    責者，僅他方得請求離婚」，民法第1052條第2項亦定有明
    文；其立法理由亦載明：「舊法關於裁判離婚原因之規定，
    係採列舉主義，僅以本條所列之10種原因為限，過於嚴格，
    現代各國立法例，多兼採概括主義，以應實際需要，爰增列
    本條第2項上段規定，較富彈性。又如足以構成離婚原因之
    重大事由，應由夫妻之一方負責者，僅他方得請求離婚，始
    屬公允，爰並設但書之規定。」。是以難以維持之重大事由
    ，於夫妻雙方就該事由均須負責時，應比較衡量雙方之有責
    程度，僅責任較輕之一方，得向責任較重之他方請求離婚，
    如雙方之有責程度相同，則雙方均得請求離婚，以符公平，
    且符合民法1052條第2項規定之立法目的（最高法院90年度
    台上字第1639號判決意旨參照）。足見立法者以民法第1052
    條第2項較富彈性之「重大事由」為裁判離婚原因，係為符
    合現代多元化社會生活需要，使裁判離婚之事由較富彈性，
    當夫妻間已無共同生活之實質，足使婚姻達於難以維持之程
    度，即無不准依該條第2項訴請離婚之理。而是否已達難於
    維持婚姻之程度，應以婚姻是否已生破綻而無回復之希望，
    亦即客觀上一般人倘處於同一境況，均將喪失維持婚姻意欲
    之程度判斷之。
  (三)被上訴人母親高陳玉嬌於原審97年11月18日言詞辯論時證稱
    ：上訴人於97年1月即農曆過年前，回大陸團圓，過年後回
    來2天，她要辦戶口，我不給她辦，她就生氣，3、4天就又
    走了，過年沒回來，過年後也沒回來，她是要辦戶口才要回
    來。不讓她辦戶口是因為她作媳婦太過份，懶惰，吃飽睡、
    睡飽吃，不尊重老人家，還指揮其當她的傭人，很跩。直到
    現在，上訴人到現在都不回來。97年，她回大陸時，被上訴
    人並沒有說明她回去的理由，但她返台後，我有聽到被上訴
    人打電話給她，她說不要回來等語（見原審卷42至45頁筆錄
    ）。上訴人確於97年1月4日前往大陸地區，同年2月19日即
    回台，有法務部入出境資訊連結作業查詢結果1紙在卷（見
    原審卷11頁）。堪認上訴人於97年年2月19日返台後，即未
    回到桃園住處與被上訴人同住，其無故長期離家，且拒絕返
    回桃園住處同居，復無端指摘被上訴人與母親高陳玉嬌同睡
    （詳後述），甚至於原審反訴指摘上訴人性無能，但遭判決
    駁回確定（見原判決第12、13頁），導致夫妻間互信、互諒
    、互愛之基礎發生動搖。兩造情愛已失，在此情境之下，欲
    期兩造共同持續建立健全之家庭，顯難達成，若仍強求維持
    婚姻之名，而無婚姻之實，不僅無法改善兩造之關係，亦無
    實質意義，足認客觀上已達於難以維持兩造婚姻之程度。從
    而，被上訴人以兩造間有前述難以維持婚姻之重大事由，且
    應由上訴人負責，遂依民法第1052條第2項規定訴請離婚，
    於法有據。（本院毋庸再審查有民法同條第1項第5款離婚事
    由，詳後述）
  (四)上訴人固謂自97年4月起，多次前往台中娘家探望生病之繼
    父，被上訴人也曾接送其返回桃園；由於上訴人來台後，被
    上訴人與其母親不配合申辦流動戶口，上訴人始於97年8月6
    日自行申辦流動戶口，被上訴人竟更換門鎖致其無法返家，
    上訴人遂寄住台中娘家云云（見本院卷53、54頁）。惟上訴
    人母親既與繼父共同居住，已足以照料繼父健康；而上訴人
    迄未證明其繼父罹患何種疾病，需由上訴人長期照料，則上
    訴人以此為由拒絕同居，即非可取。上訴人母親林銀花固於
    原審97年11月18 日言詞辯論證稱：97年2月份，上訴人從大
    陸回來，簽證到期，要求被上訴人去報流動戶口，被上訴人
    也不理她。上訴人因為報流動戶口遭被上訴人趕出來，被上
    訴人不幫她報流動戶口，反而將她趕出去等語（見原審卷46
    頁）。惟林銀花同時表示係經由上訴人轉述而得知上情，且
    上訴人可以自行辨理流動戶口（見原審卷46頁筆錄），上訴
    人既得自行申報流動戶口，其謂被上訴人母子刁難云云，即
    無足採；再者，林銀花既未親身見聞前開申報流動戶口與換
    鎖等糾紛，其僅憑上訴人轉述，進而證述被上訴人與其母親
    有妨害婚姻生活行為一節，自無足採。再其次，上訴人所提
    97年8月6日申報流動人口登記聯單（見本院卷第55頁），僅
    能證明上訴人在97年8月6日申報流動戶口，仍無從證稱被上
    訴人有更換門鎖等妨害婚姻生活之行為。
  (五)上訴人固謂被上訴人常與其母親同睡，且上訴母親刁難其使
    用熱水器、洗衣機云云。上訴人母親林銀花亦於原審97年11
    月18日言詞辯論時證稱：上訴人有電話訴苦，表示被上訴人
    不跟她睡，而是跟媽媽高陳玉嬌睡。我有勸被上訴人改進，
    但他不肯。上訴人在桃園住處洗澡時，高陳玉嬌故意將熱水
    器關掉，也不給上訴人使用洗衣機云云（見原審卷45至46頁
    ）。然而，林銀花同時證稱上開情節均係聽上訴人轉述等語
    （見原審卷46頁筆錄），應屬傳聞證據，不具證據力，其證
    詞已不足為有利上訴人之認定；況且，高陳玉嬌於上開期日
    證稱：我睡二樓、兩造睡三樓，我並未將熱水器關掉、不提
    供洗衣機等語（見原審卷44頁筆錄）。是以上訴人空言被上
    訴人與高陳玉嬌同睡，高陳玉嬌不提供熱水器、洗衣機等情
    ，亦非可採，則上訴人據以拒絕與被上訴人同住，亦無足取
    。
六、綜上所述，被上訴人主張上訴人於97年1月4日前往大陸，同
    年2月19日返台後，即拒絕與被上訴人同住，迄今已達2年餘
    ，致兩造婚姻發生重大裂痕，難以維持，確屬可信。上訴人
    辯稱遭被上訴人與母親不友善對待、更換門鎖，且被上訴人
    與母親同睡等情，均非可採。從而，被上訴人依據民法1052
    條第2項請求離婚，洵屬正當，應予准許。是則原審判命兩
    造離婚，理由雖不盡相同，但結論並無二致。上訴意旨仍執
    前詞求予廢棄改判，為無理由，應予駁回。再者，被上訴人
    另依民法第1052條第1項第5款選擇合併訴請離婚（見本院卷
    24頁背面），其僅有單一之聲明，法院如認原告（被上訴人
    ）其中一請求為有理由，即應依原告單一之聲明，為其勝訴
    之判決，毋庸審核另一訴訟標的有無理由，併此敘明。
七、本件為判決基礎之事證已明，兩造其餘主張、陳述及所提證
    據，經審酌後，認均與本件結論無礙，不再一一論列，併予
    敘明。
八、據上論結，本件上訴為無理由，爰判決如主文。
中    華    民    國    99    年    5     月    25    日
                    民事第十七庭
                        審判長法  官  藍文祥
                              法  官  陳麗芬
                              法  官  吳燁山
正本係照原本作成。
如不服本判決，應於收受送達後20日內向本院提出上訴書狀，其
未表明上訴理由者，應於提出上訴後20日內向本院補提理由書狀
（均須按他造當事人之人數附繕本）上訴時應提出委任律師或具
有律師資格之人之委任狀；委任有律師資格者，另應附具律師資
格證書及釋明委任人與受任人有民事訴訟法第466條之1第1項但
書或第2項（詳附註）所定關係之釋明文書影本。
中    華    民    國    99    年    5     月    25    日
                              書記官  于  誠
附註：
民事訴訟法第466條之1（第1項、第2項）：
對於第二審判決上訴，上訴人應委任律師為訴訟代理人。但上訴
人或其他法定代理人具有律師資格者，不在此限。
上訴人之配偶、三親等內之血親、二親等內之姻親，或上訴人為
法人、中央或地方機關時，其所屬專任人員具有律師資格並經法
院認為適當者，亦得為第三審訴訟代理人。

司法院資訊處製作；財團法人民間司法改革基金會備份。
